【裁判字號】    99,消債抗,82
【裁判日期】    990825
【裁判案由】    更生事件
【裁判全文】
臺灣板橋地方法院民事裁定            99年度消債抗字第82號
抗  告  人  甲○○
即  債務人
上列抗告人因消費者債務清理條例聲請更生事件，抗告人對於中
華民國99年5 月21日本院99年度消債更字113 號裁定提起抗告，
本院裁定如下：
    主  文
原裁定廢棄。
抗告人甲○○自中華民國九十九年八月二十五日下午四時起開始
更生程序。
本件命司法事務官進行更生程序。
    理  由
一、本件抗告人於原審主張：其積欠金融機構債務共新臺幣（下
    同）14,023,670元，其中無擔保或無優先權之債務總額為2,
    322,901 元，消費者債務清理條例（下稱消債條例）施行後
    ，於民國97年6 月間曾以書面向最大債權金融機構國泰世華
    商業銀行股份有限公司（下稱國泰世華銀行）申請共同協商
    債務清償方案，國泰世華銀行雖提出還款方案為每月還款15
    ,601元，還款期數96期，利率5.00% ，惟抵押債務部分無法
    處理，致未能達成協商，經國泰世華銀行發予前置協商不成
    立通知書，故前置協商不成立，是抗告人確實有不能清償債
    務之可能，且抗告人之無擔保或無優先權之債務總額未逾1,
    200 萬元，復未經法院裁定開始清算程序或宣告破產，爰依
    法聲請更生等語。原審裁定駁回抗告人更生之聲請，其理由
    略以：(一)抗告人月收入28,000元，扣除行政院主計處所公告
    98年度臺北縣最低生活費用每人每月為10,792元，抗告人每
    月剩餘之可支配所得尚有約17,000元。故國泰世華銀行於協
    商階段提出由抗告人每月償還15,000元之還款條件，應無重
    大窒礙難行之處，惟依據協商不成立證明書所示，不成立原
    因咎在抗告人意願低落，足見抗告人並未積極自主解決其債
    務，徒有協商形式，未落實協商前置精神。(二)抗告人聲請更
    生時，聲請狀記載債務總金額約有1,400 餘萬元，然嗣後因
    其他債權人執行取償，迄今抗告人之債務總金額約賸400 餘
    萬元，顯見與先前請求國泰世華銀行協商時之債務總額已有
    劇減事實。參酌銀行公會針對公會協商案件毀諾客戶，決議
    可申請「個別協商一致性方案」之措施，由最大無擔保債權
    銀行依據前置協商清償方案之精神和原則，與債務人重新協
    商議訂符合債務人繳款能力之月付款金額，該方案最長為18
    0 期，利率最低為0%。是抗告人債務總額已有減縮，宜先以
    此情事變更事實，尋求最大無擔保債權銀行合作金庫商業銀
    行股份有限公司（下稱合庫商銀）協商清償還款金額、期數
    。如其落實協商精神，而協商無效果，始可認為已履行債清
    條例第151 條第1 項要件，法院方能實質審酌應否准予更生
    。本件抗告人聲請更生，應屬尚未遵循債清條例第151 條之
    規定先行債務協商程序，於法不合，自應駁回其更生之聲請
    。
二、抗告人抗告意旨略以：(一)抗告人向最大債權銀行國泰世華銀
    行為協商之聲請，提出協商之資料均已詳列抗告人當時所有
    債務，包括不動產設定抵押之債務及遭強制執行之情形，故
    國泰世華銀行已明知抗告人當時另有其他有擔保之債務，惟
    仍僅就無擔保債務部分提出每月15,000元之還款條件，故以
    抗告人當時每月收入約27,000元扣除必要支出，若同意以15
    ,000元償還無擔保債務，即無力再償還其餘有擔保債務（包
    括當時遭強制執行之有擔保債務），是抗告人實無法同意上
    開還款條件，故協商不成立並非抗告人意願低落所致。(二)消
    債條例並未明文「聲請人於向最大債權銀行協商不成立後，
    而向法院聲請債務更生時，如有情事變更，則應重新向最大
    債權銀行協商，始得為債務更生之聲請。」，今原審自行創
    設、解釋更生審理中發生情事變更，抗告人須再提出前置協
    商之聲請，而認為聲請更生不合法，該解釋並無法律根據。
    且抗告人於97年11月3 日提出之聲請更生狀已陳明有強制執
    行案件，現正繫屬於高雄地方法院，於99年1 月8 日陳報狀
    亦有陳明，故該情事變更本為抗告人、最大債權銀行及法院
    所預期，今原審未究明此節，逕以變更後之情事認定抗告人
    聲請不合法，乃屬違誤。再者，抗告人於聲請更生程序進行
    中，縱有債務總額之情事變更，抗告人於臺北地方法院繫屬
    中，98年間仍曾嘗試再向國泰世華銀行協商，惟國泰世華銀
    行稱：「依法已無法為再次協商…就目前積欠該銀行本金加
    利息共398,851 元，個別協商條件每月償還5,000 元，分80
    期還款…」。抗告人並非曾經毀諾之個案，且依「個別協商
    一致性方案」申請，抗告人向最大債權銀行申請個別協商後
    ，依此清償方案，若再向其他未清償之銀行以相同條件清償
    ，則抗告人變更後之債務約400 餘萬元，每月須償付至少5
    萬元以上（400 萬÷80期＝5 萬），依抗告人當時平均月收
    入30,500元，扣除行政院主計處所公告98年度台北縣最低生
    活費用每人每月10,792元，剩餘19,708元，將無法支付每月
    應償還之金額。抗告人有意願償還所有債務，但因能力有限
    ，且每家債權銀行同意之還款條件各異，故依債清條例提出
    聲請，希藉由該條例統一償付該債務。為此，請求廢棄原裁
    定，並准予開始更生程序等語。
三、按債務人不能清償債務或有不能清償之虞者，得依本條例所
    定更生或清算程序，清理其債務，消債條例第3 條定有明文
    。次按同條例第151 條第1 項規定：「債務人對於金融機構
    因消費借貸、自用住宅借款、信用卡或現金卡契約而負債務
    ，在聲請更生或清算前，應提出債權人清冊，以書面向最大
    債權金融機構請求協商債務清償方案，並表明共同協商之意
    旨。」其立法理由為：「債務人受法院裁定開始更生或清算
    程序者，其生活、資格、權利等均將受限制，該等程序係債
    務清理之最後手段，於債務人無法與債權人協商時，始適用
    更生程序或清算程序清理其債務。債務人對於金融機構因消
    費借貸、自用住宅借款、信用卡或現金卡契約而負債務，其
    法律關係較單純明確，金融機構並已訂有債務協商機制，如
    能協商成立，債務人或不須依本條例聲請更生或清算，可疏
    減法院負擔，有效分配司法資源。為使債務人得自主解決其
    債務，爰設本條。」。又消債條例第151 條第1 項規定前置
    協商之債務限於因消費借款、自用住宅借款、信用卡或現金
    卡契約而負之債務，從上開立法理由觀之，前揭債務須前置
    協商，係因該等債務之法律關係單純、明確，如能利用協商
    程序解決，當能節省當事人之勞力、時間及費用，並減輕法
    院相當之負擔。而保證契約具從屬性，保證債務端以主債務
    之內容為內容，依舉重以明輕之法理，如主債務為第151 條
    第1 項所規定之債務，則保證債務之債務清理程序亦應與之
    一致，屬消債條例第151 條第1 項規定之適用範圍（司法院
    98 年 第1 期民事業務研究會第20號法律問題研審小組意見
    參照）。
四、經查：
  (一)本件抗告人陳稱其名下曾有2 筆不動產，其一為坐落高雄市
    ○○區○○段276 地號土地（權利範圍：91/10000）及其上
    （建號3971、3986號）門牌號碼為高雄市鼓山區○○○路28
    7 號6 樓建物及共同使用部分，前向合庫商銀辦理貸款，嗣
    經強制執行程序（臺灣高雄地方法院民事執行處96年度執字
    第62 996號），已於97年4 月24日拍定後，尚有不足額546,
    775 元；另一為坐落高雄市○○區○○段八小段2270地號土
    地（權利範圍：86/10000）及其上（建號9825、9923號）門
    牌號碼為高雄市○○區○○路539 號2 樓之1 建物及共同使
    用部分，前亦向合庫商銀辦理貸款，嗣經強制執行程序（臺
    灣高雄地方法院民事執行處97年度司執字第87862 號），已
    於98年5 月14日拍定後，尚有不足額1,569,656 元。上開2
    筆有擔保債務，經強制執行拍賣程序後，不足額部分轉為無
    擔保債務，合計2,116,431 元，嗣合庫商銀將該債權移轉予
    第三人合作金庫資產管理股份有限公司（下稱合庫資管公司
    ）等情，業據抗告人98年10月9 日、99年1 月8 日民事陳報
    狀所附之臺灣高雄地方法院民事執行處97年5 月14日雄院高
    96執嘉字第62996 號函、98年5 月19日雄院高97執嘉字第87
    862 號函（見臺灣臺北地方法院98年度消債抗字第67號卷第
    42、43、57至69頁）在卷可稽。然第三人合庫資管公司對抗
    告人之債權總額為2,116,431 元，因第三人合庫資管公司並
    非消債條例第151 條第1 項之金融機構，故抗告人對第三人
    合庫資管公司所負之債務，即非屬消債條例第151 條第1項
    規定之適用範圍而毋須經前置協商程序。
  (二)次查，本件抗告人主張：其向最大債權銀行國泰世華銀行聲
    請前置協商時，提出協商之資料均已詳列抗告人當時所有債
    務，包括不動產設定抵押之債務及遭強制執行之情形，國泰
    世華銀行已明知抗告人當時另有其他有擔保之債務，惟仍僅
    就無擔保債務部分提出每月15,000元之還款條件，以抗告人
    當時每月收入約27,000元扣除必要支出，若同意以15,000元
    償還無擔保債務，即無力再償還其餘有擔保債務（包括當時
    遭強制執行之有擔保債務），是抗告人實無法同意上開還款
    條件，故協商不成立並非抗告人意願低落所致等語。惟查，
    抗告人於消債條例施行後，曾於97年6 月30日提出債權人清
    冊，依同條例第151 條第1 項規定，以書面向最大債權金融
    機構國泰世華銀行請求共同協商債務清償方案，該行以抗告
    人「協商意願低落」為由而發給前置協商不成立通知書，業
    據其提出國泰世華銀行97年8 月6 日前置協商不成立通知書
    可稽（見臺灣臺北地方法院97年度消債更字第1048號卷第23
    頁），堪信為真。然抗告人於97年6 月30日向國泰世華銀行
    請求前置協商時，尚有尚格國際有限公司（下稱尚格公司）
    與合庫商銀間消費借貸法律關係所生之連帶保證債務719,00
    0 元，此有抗告人於97年11月3 日更生聲請狀所附之債權人
    清冊、財團法人金融聯合徵信中心綜合信用報告（見臺灣臺
    北地方法院97年度消債更字第1048號卷第9 、16、19頁）、
    合庫商銀99年8 月5 日民事陳報狀所附之借據、中小企業小
    額簡便貸款徵信暨授信批覆書、貸款申請書、放款帳務資料
    查詢單（見本院99年度消債抗字第82號卷）在卷可稽，揆諸
    前開見解，尚格公司與合庫商銀間為消費借貸法律關係，乃
    屬消債條例第151 條第1 項所規定之債務，基於保證契約之
    從屬性，抗告人對合庫商銀所生之連帶保證債務，亦屬上開
    規定之適用範圍而須經前置協商程序。是以，抗告人於斯時
    對合庫商銀之連帶保證債務為719,000 元，已逾抗告人向國
    泰世華銀行申請前置協商時所負擔之債務348,725 元，故抗
    告人無擔保債務之最大債權銀行應為合庫商銀，並非國泰世
    華銀行。而抗告人於97年6 月30日向國泰世華銀行申請前置
    協商當時，因國泰世華銀行非屬抗告人無擔保債務之最大債
    權銀行，是以抗告人與國泰世華銀行間之前置協商程序即不
    符合上開規定。
  (三)復查，本件抗告人無擔保債務之最大債權銀行為合庫商銀，
    已如前述，是抗告人本應向合庫商銀提出債權人清冊，依消
    債務條例第151 條第1 項規定以書面向最大債權金融機構合
    庫商銀申請共同協商債務清償方案。惟經本院以99年6 月11
    日板院輔民惠99年度消債抗字第82號函詢合庫商銀是否會受
    理抗告人之前置協商申請結果，合庫商銀回覆稱：因抗告人
    對該行所負欠者為連帶保證債務，故該行不會受理抗告人之
    前置協商申請等語，此有合庫商銀99年6 月24日民事陳報狀
    、99年8 月5 日民事陳報狀各1 份在卷可稽。因此，本件最
    大債權銀行合庫商銀既已預為拒絕受理抗告人協商申請之意
    思表示，則縱抗告人向合庫商銀申請前置協商，顯然亦已無
    成立協商之可能性，而無法期待抗告人得以透過前置協商程
    序達到自主解決其債務之消債條例第151 條第1 項之立法目
    的。因此，自無強令抗告人再向合庫商銀為前置協商申請之
    必要性，本院自得就抗告人本件更生之聲請，逕予審究抗告
    人是否有「不能清償或有不能清償之虞」之情事。而查：
  1.本件抗告人於97年11月4 日聲請更生，其於93年11月至94年
    6 月經營上柏企業行之營業額為66,671元（計算式：37,500
    元＋7,000 元＋22,171元＝66,671元），每月平均營業額為
    8,334 元（計算式：66,671元÷8 個月＝8,334 元，元以下
    四捨五入），此有抗告人97年11月3 日更生聲請狀所附之財
    政部高雄市國稅局左營稽徵所97年6 月23日財高國稅左營業
    字第0970006855號函（見臺灣臺北地方法院97年度消債更字
    第1048號卷第25至29頁）；嗣於94年4 月至95年5 月經營尚
    格公司之營業額為249,012 元（計算式：128,019 元＋79,4
    28元＋41,565元＝249,012 元），每月平均營業額為20,751
    元（計算式：249,012 元÷13個月＝19,155元，元以下四捨
    五入），此有財政部高雄市國稅局99年6 月6 日財高國稅審
    三字第0990056094號函（見本院99年度消債抗字第82號卷）
    。因此，抗告人既為上柏企業行、尚格公司之負責人，此等
    公司於抗告人本件更生聲請前5 年之營業額平均每月未逾20
    萬元，則抗告人即屬消債條例第2 條所稱之消費者，而得依
    該條例所定更生或清算程序清理其債務，合先敘明。
  2.又本件抗告人名下原有上開2 筆不動產，業經強制執行拍賣
    程序，分配價金予債權人後，強制執行程序即告終結，且抗
    告人自陳除每月薪資28,000元外，其名下已無其他任何財產
    ，此有抗告人97年11月3 日更生聲請狀所附之財產歸屬資料
    清單（見臺灣臺北地方法院97年度消債更字第1048號卷第24
    頁）、99年6 月4 日民事抗告狀所附之前置協商申請人財產
    及收支狀況說明書（見本院99年度消債抗字第82號卷）在卷
    可稽。然抗告人之債務總金額尚餘4,097,612 元（計算式：
    合庫資管公司2,116,431 元＋合庫商銀627,193 元＋國泰世
    華銀行398,815 元＋遠東銀行314,529 元＋台中商銀247,00
    0 元＋花旗銀行168,509 元＋聯邦銀行225,135 元＝4,097,
    612 元），此有合庫商銀99年6 月24日民事陳報狀（本院99
    年度消債抗字第82號卷）、抗告人99年1 月8 日民事陳報狀
    所附之陳報人債務金額總表（見臺灣臺北地方法院98年度消
    債抗字第67號卷第70頁）在卷可稽。因此，抗告人每月固定
    薪資僅28,000元，顯無法清償高達4,097,612 元之負債，且
    抗告人已無其他任何財產可供債務全部清償，故應堪認抗告
    人顯有不能清償或有不能清償之虞之情事。
五、綜上所述，本件抗告人雖曾從事營業活動，惟營業額平均每
    月未逾20萬元以上，僅係一般消費者，其已達不能清償債務
    或有不能清償之虞之程度，其中無擔保或無優先權之債務，
    在1,200 萬元以下，復未能與債權銀行達成協議清償，且未
    經法院裁定開始清算程序或宣告破產，又查無消債條例第6
    條第3 項、第8 條或第46條各款所定駁回更生聲請之事由存
    在，則抗告人聲請更生，應屬有據。又抗告人陳述目前月入
    僅28,000元，復無其他資產可供債務全部清償，又於支出必
    要生活費用之支出後，所餘有限，抗告人確實已達不能清償
    債務或有不能清償之虞程度之情事，是抗告意旨指摘原裁定
    不當，求予廢棄，應認為有理由，自應由本院將原裁定廢棄
    ，並裁准抗告人自99年8 月25日下午4 時起開始更生程序。
    又按法院裁定開始更生或清算程序後，得命司法事務官進行
    更生或清算程序，必要時得選任律師、會計師或其他適當之
    自然人或法人一人為監督人或管理人，消債條例第16條第1
    項定有明文。本件抗告人聲請更生既經准許，爰並依上開規
    定裁定命由司法事務官進行本件更生程序。
六、抗告人應於本件更生程序開始後，由債權人會議可決或由法
    院裁定認可其更生方案後方能實行，倘未能經債權人會議可
    決或經法院認為公允而裁定認可，則依消費者債務清理條例
    第61條規定，應續行清算程序，恐非有利於抗告人，故抗告
    人仍應禁止貪圖享受，需克己自持、節制慾望，不得為非必
    要生活之消費支出，是抗告人仍應知節度支出，提出足以為
    債權人接受或經法院認為公允之更生方案以供採擇，附此敘
    明。
七、結論：本件抗告為有理由，爰依消費者債務清理條例第11條
    第2 項、第45條第1 項、第16條第1 項、第15條、民事訴訟
    法第492 條前段，裁定如主文。
中    華    民    國    99    年    8     月    25    日
                  民事第一庭  審判長  法  官  李世貴
                                      法  官  陳翠琪
                                      法  官  黃信樺
以上正本證明與原本無異。
本裁定不得抗告。
本裁定已於99年8 月25日下午4 時公告。
中    華    民    國    99    年    8     月    25    日
                                      書記官  李佳靜

司法院資訊處製作；財團法人民間司法改革基金會備份。
